【裁判字號】    99,易,580
【裁判日期】    990825
【裁判案由】    侮辱罪
【裁判全文】
臺灣桃園地方法院刑事判決               99年度易字第580號
公  訴  人  臺灣桃園地方法院檢察署檢察官
被      告  乙○○
被      告  甲○○
上列被告等因公然侮辱案件，經檢察官提起公訴（98年度偵字第
9930號），本院判決如下：
    主  文
乙○○、甲○○共同公然侮辱人，各處罰金新臺幣伍仟元，如易
服勞役，均以新臺幣壹仟元折算壹日。
    事  實
一、乙○○、甲○○為母女關係。甲○○與丙○○則係夫妻，3
    人間分別具有家庭暴力防治法第3 條第1 、3 款之家庭成員
    關係。緣甲○○與丙○○因感情不睦，自民國96年2 月間起
    分居，甲○○與兩人所生之小女兒同住，丙○○則與大女兒
    同住。嗣甲○○、丙○○間因女兒之探視問題再生嫌隙，乙○○、甲○○竟因此心生不滿，共同基於公然侮辱之犯意聯
    絡，於98年2 月9 日下午2 時50分許，至丙○○所任職骨科
    醫師位在桃園縣中壢市○○路300 號「廣旭骨科診所」，利
    用病患進入診間之機會，趁隙一起進入丙○○看診之診間，
    乙○○、甲○○均明知該診間當時尚有護士丁○○及病患在
    場，且該診間與掛號櫃檯相通而可直視診所大門，又診間僅
    以薄木板與外走道兼候診室相隔，而當時候診室已有多人在
    候診，而屬不特定人均得以自由進出而共見共聞之場所，竟
    公然共同以「不要臉」、「垃圾」、「出國其實是去嫖妓」
    等穢語辱罵丙○○，足以貶損丙○○之名譽。
二、案經丙○○訴由桃園縣政府警察局中壢分局報請臺灣桃園地
    方法院檢察署檢察官偵查起訴。
    理  由
壹、程序方面：
一、按被告以外之人於檢察事務官、司法警察官或司法警察調查
    中所為之陳述，與審判中不符時，其先前之陳述具有較可信
    之特別情況，且為證明犯罪事實存否所必要者，得為證據。
    刑事訴訟法第159 條之2 定有明文。又同法第159 條第1 項
    規定：「被告以外之人於審判外之言詞或書面陳述，除法律
    有規定者外，不得作為證據」；其立法本旨係以證人於審判
    外之言詞或書面陳述，屬於傳聞證據，此項證據，當事人無
    從直接對於原供述者加以詰問，以擔保其真實性，法院亦無
    從直接接觸證人而審酌其證言之憑信性，違背直接審理及言
    詞審理之原則，除具有必要性及信用性情況之除外者外，原
    則上不認其有容許性，自不具證據能力；至所謂具有必要性
    及信用性情況者，例如刑事訴訟法第159 條之1 、之2 、之
    3 、之4 、之5 情形，仍例外認其有證據能力，然此乃係指
    法院未於審判期日傳喚相關證人到庭，案件僅能依靠該等證
    人於審判外之陳述以為判斷之情形，始需就該等審判外供述
    證據嚴格依照刑事訴訟法第159 條之1 至之5 所定要件一一
    檢視各該證人之供述，作為證據之資格。倘法院已經依據當
    事人聲請傳喚證人到庭接受檢辯雙方之交互詰問，則法院既
    已透過直接、言詞審理方式檢驗過該證人之前之證詞，當事
    人之反對詰問權亦已受到保障得以完全行使之情況下，該等
    審判外證據除有其他法定事由（例如：非基於國家公權力正
    當行使所取得或私人非法取得等，而有害公共利益，即以一
    般證據排除法則為判斷），應認該審判外供述已得透過審判
    程式之詰問檢驗，而取得作為證據之資格，亦即其審判外供
    述與審判中供述相符部分，顯然已經構成具備可信之特別情
    狀，當然有證據資格（實務上之作用常為引用該等陳述與審
    判中陳述相符，強化該證人供述之可信度），其不符部分，
    作為檢視審判中所為供述可信與否之彈劾證據，當無不許之
    理，甚者，其不符部分倘係於司法警察、檢察事務官調查中
    之供述，作為認定被告犯罪與否或不構成犯罪與否之證據，
    亦僅需依照刑事訴訟法第159 條之2 規定，斟酌其審判外供
    述作成外部環境、製作過程、內容、功能等情況認為之前供
    述較為可信，即可取得證據之資格，而作為認定事實之證據
    資格（最高法院94年度臺上字第2507號、95年度臺上字第25
    15號判決意旨參照）。準此，證人丁○○、證人即告訴人丙○○於警詢時之陳述，雖屬被告以外之人於審判外之陳述，
    而為傳聞證據，然觀之上開警詢過程，既均未見司法警察有
    何違法取供之瑕疵存在，堪認其等之陳述確係出於其任意；
    嗣於本院審理時傳喚丁○○、丙○○到庭作證，接受被告之
    詰問，此觀諸卷附本院審判筆錄即明，已賦予被告對於證人
    丁○○、丙○○對質詰問之機會，衡以刑事訴訟法159 條保
    障被告對質詰問權之規範意旨，證人丁○○、丙○○於審判
    外之警詢中所為證述，既經被告於審理中藉由交互詰問加以
    檢驗，則其屬傳聞證據之瑕疵，應已治癒而無遽予排除之必
    要，是認證人丁○○、丙○○於警詢中之證述，與法院審理
    中之證詞相符部分，已具備可信之特別情狀，應有證據能力
    ；至其先前陳述與審判中之證述不符，亦仍容許以之作為彈
    劾其於法院審理時所為陳述之憑信性，用以爭執其先後不一
    致陳述之證明力。被告2 人指陳證人丁○○、丙○○於警詢
    中所為陳述並無證據能力云云，尚非可採。
二、次按被告以外之人於偵查中向檢察官所為之陳述，除顯有不
    可信之情況者外，得為證據；又被告以外之人於審判外之陳
    述，經當事人於審判程序同意作為證據，法院審酌該言詞陳
    述或書面陳述作成時之情況，認為適當者，亦得為證據。當
    事人、代理人或辯護人於法院調查證據時，知有第159 條第
    1 項不得為證據之情形，而未於言詞辯論終結前聲明異議者
    ，視為有前項之同意，刑事訴訟法第159 條之1 第2 項、第
    159 條之5 分別定有明文。因檢察官代表國家偵查犯罪時，
    原則上均能遵守法定程式，且被告以外之人如有具結能力，
    仍應依法具結，以擔保其係據實陳述，故規定「除顯有不可
    信之情況者外」，得為證據（最高法院93年度臺上字第2397
    號判決意旨參照）。查證人丙○○、丁○○於偵查中同意具
    結而為陳述，有證人結文在卷可證，依卷內現存證據，亦查
    無顯不可信情況，而本院審酌上開證人於偵訊時之陳述既係
    彼等於案發後就各自親身經歷之事實所為，依其陳述作成時
    之情況並無不適當，且均非違法取得之證據，又查無證據力
    明顯過低之情形，復經本院於審判期日就上開證據進行調查
    、辯論，則依前開規定，證人丙○○、丁○○於檢察官偵查
    中所為證述，均有證據能力。
三、本案告訴人丙○○於審理中所提出「廣旭骨科診所」98年2
    月9 日下午2 時50分許之監視錄影光碟1 片，業經本院當庭
    播放勘驗，而被告2 人在庭觀看光碟內容後，均承認監視錄
    影畫面確為渠2 人於案發當日跟隨病患進入診間之情狀，且
    表示對勘驗內容沒有意見（見本院99年度易字第580 號卷第
    20頁），此光碟既為「廣旭骨科診所」平日為安全目的而通
    常設置之監視錄影器設備所錄得，顯非用於不法用途，亦無
    造假之嫌，自有證據能力。
貳、實體方面：
一、訊據被告2 人矢口否認有何公然侮辱之犯行，均辯稱：丙○○於96年間，對甲○○提出離婚訴訟後，便將住處大門換鎖
    ，對甲○○不理不睬，甲○○為了探視與丙○○同住之大女
    兒才前往「廣旭骨科診所」找丙○○索取其住處鑰匙，由乙○○陪同前往，進入診間後，雖有為了探視孩子的事情爭吵
    ，但渠2 人沒有辱罵丙○○云云。經查：
（一）證人即告訴人丙○○於警詢中證稱：「乙○○、甲○○是
      伊的岳母及妻子，渠2 人因孩子扶養費問題常常騷擾我，
      98年2 月9 日下午2 時30分許，渠2 人竟衝進桃園縣中壢
      市○○路300 號伊正在看診之『廣旭骨科診所』診間，當
      著護士及病患面前，辱罵伊『不要臉』、『垃圾』、『出
      國其實是去嫖妓』」等語（見偵查卷宗第13、14頁）；於
      偵查中證稱：「伊與甲○○96年2 月間開始，因雙方有離
      婚訴訟分居迄今，但尚未正式離婚，分居期間，大女兒跟
      伊同住，小女兒跟甲○○同住，98年2 月9 日下午，伊在
      『廣旭骨科診所』看診，乙○○、甲○○衝進診間，當時
      診間有病患及護士丁○○在場，他們一進來就一直罵，說
      我躲起來也沒用、一定找得到我，還罵我『不要臉』、『
      沒用』、『到處去嫖妓』，我請她們出去，她們不肯，我
      就請護士丁○○去報警」、「我看診之診間是木板隔間，
      診間與掛號櫃檯相通，是半開放式的空間」、「（問：乙○○、邱莉珊在診間時，是兩個人都有開口辱罵嗎？）是
      的」等語（見偵查卷宗第33至35頁）；於審理中證稱：「
      自結婚以來便與甲○○感情不睦，96年間開始分居，大女
      兒跟我同住，小女兒跟甲○○，但至案發前互相都沒有帶
      女兒給對方探視，98年2 月9 日下午2 點30分許，乙○○
      、甲○○未先聯絡我，也沒經過我許可，衝進我正在看診
      的『廣旭骨科診所』診間，當時我還在幫病人看診，他們
      一衝進來就對我辱罵、妨礙我看診」、「（問：當時乙○○、邱莉珊是何人對你辱罵？）兩人都有，他們一進來診
      間就罵我『垃圾』、『不要臉』、『嫖妓』，還說我外遇
      、打甲○○、把她關起來等語」、「（問：乙○○、甲○○辱罵你時，診間外面是否聽得到？）聽得到，診間只是
      木板隔間，診間是半開放的空間，連接到掛號櫃台都是開
      放空間，而且診間的門是玻璃門，裡面也有病人正在看診
      ，診間外面也有很多病人等待看診」、「98年2 月9 日下
      午2 點30分，是診所看診時間？）是，從下午2 時30分開
      始看診」、「（問：當天被告二人進來你剛剛開始看診？
      ）是，他們進來的時間是約下午2 時45分到50分左右」等
      語明確（見本院99年度易字第580 號卷第16至18頁），且
      證人丙○○於警詢、偵查及審理中迭次證述前後均相符合
      。
（二）證人即「廣旭骨科診所」護士丁○○於警詢中證稱：「98
      年2 月9 日下午3 時許，伊與丙○○在『廣旭骨科診所』
      診間內看診，乙○○、甲○○跟著病人一起進入診間，伊
      問她們有何事，乙○○回答說她要找丙○○，當時丙○○
      正在為病人看診，伊請她們兩人出去，她們不肯還說要丙○○給她們一個交代，等該名病患出去後，她們兩人與丙○○開始言語爭執，伊聽到乙○○罵丙○○『不要臉』、
      『垃圾』、『你出國其實是去嫖妓』，後來丙○○就請伊
      報警，之後伊就到與診間有門簾相隔之注射間」等語（見
      偵查卷宗第15、16頁）；於偵查中證稱：「伊是『廣旭骨
      科診所』的護士，98年2 月9 日下午2 時30分，醫生丙○○在診間看診，由伊跟診，乙○○、甲○○與病患一起進
      來診間，伊是第一次看到她們，以前沒有見過，就問她們
      是不是病患，她們說不是，伊請她們出去她們不要，還說
      要丙○○給一個交代，丙○○請病人去照X 光，病人出去
      後，丙○○、乙○○、甲○○就開始講話，乙○○、邱莉
      珊一直講丙○○打她們、把她們關起來，還有講丙○○『
      出國是為了嫖妓』，罵他『不要臉』、『垃圾』，她們在
      診間待了約15至20分鐘，後來丙○○請伊去報警」、「（
      問：當時診間外有無候診病人？）有，約有6 、7 個人」
      、「（問：診間是木板隔間？）是」、「（問：當天在講
      『不要臉』、『垃圾』、『出國是為了嫖妓』，是誰在講
      的？）乙○○講的，講話大部分都是乙○○」等語（見偵
      查卷宗第55、56頁）；於審理中證稱：「98年2 月9 日下
      午，伊在『廣旭骨科診所』跟著醫生在診間看診，乙○○
      、甲○○跟著病人到診間，伊請她們出去她們不要，還說
      要丙○○負責，要跟丙○○說話，伊就請病人先去照X 光
      走出診間，被告2 人就開始說丙○○『出國是為了嫖妓』
      ，還說丙○○把她關起來不讓她看小孩，罵丙○○『不要
      臉』、『垃圾』，一直重複這些話，丙○○叫伊去報警，
      伊就離開診間到櫃台報警，但她們還是繼續罵」、「你剛
      才所稱被告有辱罵丙○○『不要臉』、『垃圾』、『出國
      嫖妓』這些話是何人說的？）當天幾乎都是乙○○」、「
      （問：甲○○說了哪些話？）不太記得」、「（問：甲○○有沒有對丙○○罵『不要臉』、『垃圾』、『出國嫖妓
      』之類的話？）伊沒有特別記得，比較記得乙○○有說」
      、「在被告2 人對丙○○說這些辱罵的話時，診間有哪些
      人？）剛開始診間有一個病人，後來伊請病人出去，所以
      當時診間只有被告2 人及我、丙○○」、「（問：你去櫃
      台報警之後，有再回到診間？）伊在櫃台一直等到警察來
      才去診間旁邊的注射室聽」等語詳確（見本院99年度易字
      第580 號卷第18、19頁），且證人丁○○於警詢、偵查及
      審理中迭次證述前後均相符合，復與證人丙○○上開所述
      情節若合符節。
（三）再經本院當庭勘驗告訴人丙○○提出「廣旭骨科診所」98
      年2 月9 日診間之監視錄影光碟內容，顯示：「光碟共
      分IMGP2091到2097，共七個檔案。IMGP2091、2092影片
      顯示，診間有丙○○坐在桌前幫病人看診，護士丁○○（
      綁馬尾、穿藍色護士服）在診間穿梭幫忙，牆上掛鐘顯示
      時間為下午2 時50分左右，被告乙○○、甲○○陸續進入
      診間，後方還有一位病人進來，被告2 人進來後，靠診間
      牆邊站，所以監視畫面沒有再看到被告2 人。IMGP209
      3 影片顯示，有員警陸續進入診間，牆上掛鐘顯示時間是
      3 時10。IMGP2094影片顯示，是員警進入診間處理的情
      形。IMGP2095、2096影片顯示，診間外走道有多名病人
      在等候。IMGP2097影片僅拍攝診所櫃台一角。整個監視
      錄影過程，僅有畫面沒有聲音」，有本院99年7 月29日勘
      驗筆錄存卷可參（見本院99年度易字第580 號卷第20頁）
      。可知被告2 人確於98年2 月9 日下午2 時50分許，前往
      告訴人丙○○看診之「廣旭骨科診所」，並於丙○○正在
      看診之際，跟隨病人進入診間等情無誤。
（四）查被告甲○○與告訴人丙○○婚後感情不睦已呈分居狀態
      ，且案發前丙○○有對被告甲○○提出離婚訴訟進行中，
      渠2 人間又因女兒探視的問題而再生嫌隙，此為被告2 人
      不爭執，且據證人即告訴人丙○○證述在卷，此部分之事
      實堪可認定。被告乙○○為被告甲○○之母，其不捨甲○○受家庭糾紛之苦，是被告2 人已對告訴人丙○○心生不
      滿與怨懟。參以被告2 人於98年2 月9 日下午2 時50分許
      ，未先知會告訴人丙○○，貿然前往丙○○任職之「廣旭
      骨科診所」，不顧當時正是診所看診時間、丙○○身為醫
      生之尊嚴及診所內護士、病患之觀瞻，在丙○○正在看診
      之際，即隨病患進入診間急欲找丙○○理論之情節，可知
      被告2 人當時情緒憤怒、激動可見一斑，渠等所為顯係要
      找告訴人興師問罪，殊難想像被告2 人進入診間後能與告
      訴人丙○○理性溝通，況被告2 人亦自承渠等進入診間後
      有與丙○○發生口角爭吵，且丙○○有請護士丁○○報警
      等節，在在足見被告2 人進入診間後與丙○○間口語交談
      絕非平和，是證人即告訴人丙○○於警、偵訊及審理中迭
      次證述：「被告2 人衝進診間後，均有對伊辱罵『不要臉
      』、『垃圾』、『出國其實是去嫖妓』」等語，與案發當
      時之情境、被告2 人憤怒之態度無違。而證人即當時在診
      間之護士丁○○亦迭於警、偵訊及審理中證稱：「伊有聽
      到被告2 人罵丙○○『不要臉』、『垃圾』、『出國是要
      去嫖妓』」等語，與告訴人丙○○所證情節相合一致，又
      證人丁○○係「廣旭骨科診所」護士，於案發當時並不認
      識被告2 人，亦與被告2 人無任何糾紛過結，衡情苟非被
      告2 人確有以「不要臉」、「垃圾」、「出國其實是要去
      嫖妓」等語辱罵告訴人丙○○，證人丁○○自無故意設詞
      誣陷被告2 人之可能與必要，是證人丙○○、丁○○前開
      所證，至堪信實。至於證人丁○○雖有證稱：「講話大部
      分都是乙○○，有聽到她罵丙○○『不要臉』、『垃圾』
      、『出國是要去嫖妓』，但不記得甲○○有對丙○○說什
      麼話，不記得甲○○有沒有罵他『不要臉』、『垃圾』、
      『出國是要去嫖妓』」等語，然查，證人丁○○係告訴人
      丙○○看診時跟診之護士，其於案發前不認識被告2 人，
      突見被告2 人進入診間對丙○○謾罵，僅能尷尬在旁見聞
      甚或走避至一旁，自不可能注意觀察或刻意記憶被告2 人
      謾罵之所有內容，況證人丁○○嗣因丙○○委請其報警，
      就前往櫃台離開診間，然其仍證稱此時尚有聽見被告2 人
      繼續謾罵丙○○的聲音，如前所述，是證人丁○○確未全
      程在場見聞被告2 人謾罵丙○○之情節，其所證「不記得
      甲○○有對丙○○說什麼，不記得甲○○有沒有罵他『不
      要臉』、『垃圾』、『出國是要去嫖妓』」等語，僅係陳
      述其就此部分之記憶模糊，尚難遽認被告甲○○即無辱罵
      告訴人丙○○。而告訴人丙○○是被告2 人理論之對象，
      被告乙○○、甲○○又係其岳母、妻子，其對被告2 人何
      人出言辱罵、辱罵之內容、細節，均能清晰記憶當屬事理
      之常，且殊難想像當被告乙○○情緒激動以穢語「不要臉
      」、「垃圾」、「出國其實是去嫖妓」辱罵丙○○之同時
      ，身為
      本件家庭糾紛事主之被告甲○○會在旁默不作聲，否則其
      何須與其母乙○○一同於丙○○為病人看診之際衝進診間
      ，是證人即告訴人丙○○證述被告2 人均有辱罵伊「不要
      臉」、「垃圾」、「出國其實是去嫖妓」一節，應確與事
      實相符，證人丁○○雖證述「不記得甲○○有對丙○○說
      什麼不記得甲○○有沒有罵他『不要臉』、『垃圾』、『
      出國是要去嫖妓』」等語，要難採為有利被告甲○○之認
      定。被告2 人均辯稱沒有辱罵丙○○云云，顯係事後卸責
      之詞，並不可採。
（五）按刑法上之公然侮辱罪，只須侮辱行為足使不特定人或多
      數人得以共見共聞，即行成立，且僅任意謾罵並未指有具
      體事實，仍屬公然侮辱，院字第2179號解釋著有明文。查
      本件告訴人丙○○所在「廣旭骨科診所」之診間僅以薄木
      板作隔間，並與掛號櫃檯相通，屬半開放空間，且以隨時
      得開啟之玻璃門與候診室相隔，業據證人即告訴人丙○○
      、證人丁○○證述屬實，復經本院勘驗「廣旭骨科診所」
      98年2 月9 日診間之監視錄影光碟內容無誤。被告2 人於
      上述時、地，以「不要臉」、「垃圾」、「出國其實是去
      嫖妓」等語辱罵告訴人丙○○，已使不特定人得以共見共
      聞，又被告以「不要臉」、「垃圾」、「出國其實是去嫖
      妓」辱罵告訴人丙○○，衡諸一般社會通念，自屬醜化、
      污衊、羞辱之詞句，已足使告訴人在精神上、心理上感受
      到難堪，更對告訴人個人在社會上所保持之人格及地位，
      產生貶損之評價，而足以減損告訴人之聲譽無訛。綜上所
      述，本件事證明確，被告2 人犯行堪予認定。
二、按家庭暴力者，謂家庭成員間實施身體或精神上不法侵害之
    行為；家庭暴力罪係指家庭成員間故意實施家庭暴力行為而
    成立其他法律所規定之犯罪，家庭暴力防治法第2 條第1 項
    、第2 項分別定有明文。查被告甲○○、乙○○與被害人丙○○間，為家庭暴力防治法第3 條第1 、3 款所定之家庭成
    員，已據其等證述在卷，是核被告甲○○、乙○○所為，均
    係犯刑法第309 條第1 項之公然侮辱罪，雖該等犯行同時亦
    屬家庭暴力防治法第2 條第2 項之家庭暴力罪，惟本條項之
    罪並無罰則規定，因此應僅依刑法公然侮辱罪論處。被告2
    人均於密切接近之時、地，多次以前開粗鄙言語辱罵告訴人
    丙○○，侵害告訴人同一法益，其等各次辱罵行為間之獨立
    性極為薄弱，依一般社會健全觀念，在時間差距上，難以強
    行分開，足見被告2 人主觀上應均係基於單一公然侮辱犯意
    ，在刑法評價上，以視為數個舉動之接續施行，合為包括之
    一行為予以評價，較為合理，應均屬接續犯，而為包括之一
    罪（最高法院86年度台上字第3295號判例參照）。被告2 人
    就上開犯行，具有犯意聯絡與行為分擔，為共同正犯。爰審
    酌被告2 人前均無任何前案紀錄，素行良好，有臺灣高等法
    院被告前案紀錄表2 份在卷可查，被告甲○○因夫妻感情不
    睦已久，且因久未探視其長女，思女心切，被告乙○○不捨
    女兒甲○○受家庭糾紛之苦，渠2 人一時情緒激動，公然以
    上開語句辱罵告訴人之犯罪情節與所生危害程度，然渠2 人
    犯後均未能坦承犯行，難認有何悔意之態度等一切情狀，分
    別量處如主文所示之刑，並均諭知易服勞役之折算標準，以
    示懲儆。
據上論斷，應依刑事訴訟法第299 條第1 項前段，刑法第28條、
第309 條第1 項、第42條第3 項前段，刑法施行法第1 條之1 第
1項 、第2 項前段，判決如主文。
本案經檢察官李安蕣到庭執行職務。
中    華    民    國    99    年    8     月    25    日
                  臺灣桃園地方法院刑事第八庭
                      審判長法  官  林惠霞
                            法  官  呂綺珍
                            法  官  張明儀
以上正本證明與原本無異。
如不服本判決應於收受判決後10日內向本院提出上訴書狀，並應
敘述具體理由。其未敘述上訴理由者，應於上訴期間屆滿後20日
內向本院補提理由書( 均須按他造當事人之人數附繕本) 「切勿
逕送上級法院」。
                            書記官  邱仲騏
中    華    民    國    99    年    8     月    25    日
附錄本案論罪科刑之法條：
中華民國刑法第309條第1項
（公然侮辱罪）
公然侮辱人者，處拘役或 3 百元以下罰金。

司法院資訊處製作；財團法人民間司法改革基金會備份。
